【裁判字號】    90,台上,868
【裁判日期】    900524
【裁判案由】    請求確定界址事件
【裁判全文】
最高法院民事判決                                  九十年度台上字第八六八號
    上 訴 人  甲 ○ ○
    被上訴人  庚 ○ ○
              己 ○ ○
              辰○○○
              乙 ○ ○
              丁 ○ ○
              丙 ○ ○
              辛○○○
              癸 ○ ○
              右四人為莊茂炤.
              壬○○○
              戊 ○ ○
              右二人為莊茂東.
              寅 ○ ○
              子 ○ ○
              丑 ○ ○
              卯 ○ ○
              右四人為郭坤棋.
右當事人間請求確定界址事件，上訴人對於中華民國八十八年五月四日台灣高等法院
台南分院第二審判決（八十六年度上字第一○七號），提起上訴，本院判決如左：
    主  文
原判決廢棄，發回台灣高等法院台南分院。
    理  由
本件上訴人主張：坐落台南縣西港鄉○○段五七六號、五七六－三號土地（下稱五七
六號、五七六－三號土地）為伊所有，同段五七七號土地（下稱五七七號土地）為被
上訴人乙○○所有，同段五七六－四號土地（下稱五七六－四號土地）為被上訴人丁
○○、丙○○、辛○○○、癸○○之被繼承人莊茂炤、被上訴人壬○○○、戊○○之
被繼承人莊茂東、被上訴人寅○○、子○○、丑○○、卯○○之被繼承人郭坤棋及被
上訴人庚○○、己○○、辰○○○所共有。莊茂炤、莊茂東、郭坤棋先後於本件訴訟
繫屬中死亡，分別由前開繼承人繼承五七六－四號土地之所有權應有部分。因系爭四
筆（原判決誤載為三筆，下同）土地（下稱系爭土地）相毗鄰，其界址依原一千二百
分之一比例尺地籍圖測量，應如原判決附圖（下稱附圖）所示Ａ、Ｂ、Ｃ連接點線，
惟經台南縣政府重測，依被上訴人指界之建物牆壁中間線測量後，伊損失十八‧四平
方公尺土地。伊乃對於台南縣政府地籍重測公告提出異議，並經二次調處，由台南縣
政府於八十四年八月二十二日函知伊調處結果，伊於同月二十三日收受，仍不服該調
處等情，爰於法定期間內提起本件訴訟，求為確定伊所有五七六號及五七六－三號土
地與被上訴人所有五七六－四號及五七七號土地界址如附圖所示Ａ、Ｂ、Ｃ連接點線
之判決。
被上訴人乙○○、寅○○、丑○○、卯○○及被上訴人壬○○○、戊○○之被承受訴
訟人莊茂東則以：系爭土地係以建物牆壁中間線為界址，地政機關之測量並無錯誤。
重測後系爭土地面積均有減少，應以該重測後之面積為準等語，資為抗辯。至其餘被
上訴人皆未為任何抗辯或陳述。
原審維持第一審所為上訴人敗訴之判決，駁回其上訴，係以：上訴人主張系爭五七六
號及五七六－三號土地為伊所有，五七七號土地為乙○○所有，五七六－四號土地為
其餘被上訴人所共有，四筆土地相毗鄰之事實，有地籍圖謄本可稽，堪信為真實。上
訴人雖稱系爭土地之界址，應如附圖所示Ａ、Ｂ、Ｃ連接點線云云，然既為莊茂東、
乙○○所否認，且經第一審囑託台灣省政府地政處土地測量局鑑定結果，其鑑定書所
載Ａ、Ｂ、Ｃ、Ｄ連接點線與系爭土地之地籍圖經界線相符，Ａ、Ｂ連接點線位於五
七七號土地上房屋北面之牆壁中心，與地籍圖經界線相符等情，有該局八十五年三月
八日函附鑑定書及同年八月二日函為憑，並經證人即台南縣佳里地政事務所職員黃炎
舟及台灣省政府地政處土地測量局測量員簡明傳證明屬實。是五七六號、五七六－三
號、五七六－四號及五七七號土地界址確如該鑑定書所示Ａ、Ｂ、Ｃ、Ｄ連接點線，
此與上訴人所提出之附圖Ａ、Ｂ、Ｃ連接點線及被上訴人所指界址為五七七號土地上
房屋牆壁中心，皆為同一直線。從而上訴人之主張即欠缺權利保護必要之要件，為無
理由等詞，為其判斷之基礎。
按所謂因定不動產界線之訴訟，係指不動產之經界不明，或就經界有爭執，而求定其
界線所在之訴訟而言（本院三十年抗字第一七七號判例參照），性質上屬於形成之訴
。原告提起此訴訟時，祇須聲明請求定其界線之所在即可，無須主張特定之界線。縱
原告有主張一定之界線而不能證明，法院仍不能以此駁回其訴。亦即法院可不受兩造
當事人主張之拘束，得本於調查之結果，定雙方不動產之經界。本件上訴人請求確定
系爭土地之界址如附圖所示Ａ、Ｂ、Ｃ連接點線，原審既認定該連接點線與前開鑑定
書所示Ａ、Ｂ、Ｃ、Ｄ連接點線為同一直線，係屬系爭土地之界址，竟以本件上訴人
之訴欠缺權利保護之要件，遽為其敗訴之判決，即有未合。其次，依卷附土地登記簿
記載，系爭台南縣西港鄉○○段五七六號、五七六－三號、五七六－四號、五七七號
土地，經重新實施地籍圖測量後，已依序編為同鄉○○段五六七號、五六六號、五六
五號、五六八號土地，並辦竣地籍圖重測登記，及塗銷重測前之土地登記。其中原屬
莊茂炤所有系爭五七六－四號土地所有權應有部分三六分之五（即一○八分之一五）
，因辦理分割繼承而分歸辛○○○一人繼承所有，經於八十五年十月二十八日辦竣繼
承登記（見原審卷第一宗一五六頁至一八三頁）。則上訴人聲明請求確定系爭土地之
界址是否指前開重測後土地之界址，殊欠明瞭。原審審判長未依民事訴訟法第一百九
十九條第二項規定予以闡明，逕就已塗銷之重測前土地為判決，其訴訟程序自有重大
瑕疵。又丁○○、丙○○、癸○○既未繼承原莊茂炤所有五七六－四號土地所有權應
有部分，原判決謂該三人為該土地之共有人，更有認定事實核與卷內證據資料不符之
違誤。上訴論旨，指摘原判決不當，求予廢棄，非無理由。
據上論結，本件上訴為有理由。依民事訴訟法第四百七十七條第一項、第四百七十八
條第一項，判決如主文。
中      華      民      國     九十     年      五      月    二十四    日
                              最高法院民事第七庭
                                  審判長法官  蘇  茂  秋
                                        法官  徐  璧  湖
                                        法官  朱  建  男
                                        法官  曾  煌  圳
                                        法官  李  慧  兒
      右正本證明與原本無異
                                              書  記  官
中      華      民      國     九十     年      六      月     十三     日
                                                                    Ａ


司法院資訊處製作；財團法人民間司法改革基金會備份。
